【裁判字號】    97,小上,1
【裁判日期】    970409
【裁判案由】    履行契約
【裁判全文】
臺灣臺南地方法院民事判決               97年度小上字第1號
上  訴  人
即  原  告  丙○○○
上  訴  人
即  被  告  乙○○
上列當事人間請求履行契約等事件，兩造對於中華民國96年11月
12日本院新市簡易庭96年度新小字第1204號第一審判決分別提起
上訴，經本院於97年3月26日言詞辯論終結，判決如下：
    主  文
原判決關於命上訴人乙○○應給付超過新台幣貳萬捌仟伍佰元，
及自民國九十六年九月十三日起至清償日止，按年息百分之五計
算之利息部分；及該部分假執行之宣告，暨訴訟費用之裁判均廢
棄。
上開廢棄部分，上訴人丙○○○在第一審之訴及其假執行之聲請
均駁回。
上訴人乙○○其餘上訴及上訴人丙○○○之上訴均駁回。
第一、二審訴訟費用，其中新台幣貳仟肆佰元由上訴人丙○○○
負擔，餘新台幣壹仟陸佰元由上訴人乙○○負擔。
    事實及理由
一、上訴人丙○○○於原審起訴主張：
（一）緣兩造於民國（下同）94年7月17日訂立合約書，約定由
      上訴人丙○○○代辦理上訴人乙○○之子陳政震至越南娶
      親，上訴人乙○○應給付上訴人丙○○○之報酬為新台幣
      （下同）260,000元，該費用包括(1)公關費、翻譯費及台
      越兩地媒人禮金、(2)婚前六禮以越南禮俗辦理、(3)女方聘
      禮、宴客酒席、(4)婚前雙方健康檢查及面談手續之安排與
      辦理、(5)申請結婚文件、新娘來台護照簽證及單程機票、
      (6)婚宴攝影拍照、(7)新郎新娘禮服、禮車、新房佈置、(8)
      新郎第一次到越南機票、簽證、機場稅及食宿等費用；並
      約定於新娘到台灣機場時，為契約之履行，上訴人乙○○
      應付清所有費用。
（二）今上訴人乙○○之子已在越南與越南女子結婚，並由上訴
      人丙○○○帶回家中生活，是上訴人丙○○○之任務既已
      完成，上訴人乙○○自應支付上訴人丙○○○約定之費用
      ，詎上訴人乙○○僅給付上訴人丙○○○215,000元，尚
      積欠費用45,000元；又上訴人乙○○母子於95年5月29 日
      至越南時上訴人丙○○○代墊上訴人乙○○及其子陳政震
      機票費各14,700元、簽證費各1,300元及陳政震單身證明
      認證費600元、機場稅500元，此部分費用本應由上訴人乙○○負擔，惟就其代上訴人乙○○墊付部分，已與上訴人
      乙○○合意，僅向乙○○收取10,000元，故合計上訴人乙○○應給付其代墊費用為27,100元，因起訴時筆誤於起訴
      狀記載為26,900元，此部分乃減縮請求。爰本於契約關係
      ，起訴請求上訴人乙○○給付上開積欠之報酬45,000元及
      墊付款26,900元。
（三）對於上訴人乙○○抗辯之陳述：
      1.上訴人乙○○之子陳政震在越南之街頭費用罊告急，由
        訴外人丁○○轉交美金700元 (新台幣23,100元)，由上
        訴人丙○○○送交越南當地人士轉交陳政震，上訴人丙○○○在法庭坦承事實，上訴人乙○○卻不肯對法官實
        陳，此部分有證人甲○○、丁○○可以作證。。
      2.上訴人乙○○在原審主張，上訴人丙○○○將其金飾占
        為己有，並非事實，上訴人丙○○○所指金飾掛在越南
        新娘脖子上，有照片為證。
      3.上訴人乙○○抗辯媒人錢不得請求給付，但查本件並非
        媒人錢，是代辦異國結婚之各項費用，係正當合法行為
        。
（四）於原審聲明：1.上訴人乙○○應給付上訴人丙○○○
      71,900元，及自起訴狀繕本送達翌日起至清償日止，按年
      息百分之五計算之利息。2.訴訟費用由上訴人乙○○負擔
      。3.願供擔保請准宣告假執行。原審判決上訴人丙○○○
      部分勝訴，即上訴人乙○○應給付上訴人丙○○○28,800
      元，及自96年9月3日起至清償日止，按年息百分之五計算
      之利息，並駁回上訴人丙○○○其餘之請求。上訴人丙○○○、乙○○就其敗訴部分不服分別提起上訴，上訴人丙○○○並於本院上訴聲明：1.原判決對於上訴人丙○○○
      不利部分廢棄；2.上開廢棄部分，被上訴人應再給付上訴
      人43,100元，及自96年9月13日起至清償日止，按年息百
      分之五計算之利息。3.第一、二審訴訟費用由被上訴人乙○○負擔。對於上訴人乙○○上訴部分，則答辯聲明：駁
      回上訴人乙○○之上訴。
二、上訴人乙○○則抗辯：
（一）兩造所簽訂之系爭合約所涉之費用雖指除「本費用不包括
      」條款外之所有費用，惟上訴人乙○○就合約中之「本費
      用不包括」條款所指：「三、老婆在越南學習華語、食宿
      及零用錢每月美金150元；四、越南機場稅；五、第二次
      到越南結婚證書、來回機票、食宿簽證」等事項業已付清
      ，此可就契約之「本費用不包括」條款中附註「已付清」
      等字樣並經上訴人丙○○○按捺指印可證，且上訴人乙○○先後與代辦業者簽署之金額有所差異，顯見後契約已加
      入前開費用，方致後契約之金額增加為26萬元。
（二）上訴人乙○○前後已支付上訴人丙○○○258,000元，且
      新娘價值約25,000元之金飾亦遭上訴人丙○○○扣留，上
      訴人丙○○○自不得再向上訴人乙○○請求任何費用等語
      。
（三）又上訴人丙○○○所營之業務乃以仲介媒合婚姻契約為內
      容，自與公序良俗相違，依民法第72條應屬無效之法律行
      為，此可參主管之關係機關以涉公序良俗為由，業將「婚
      姻媒合業」之登記營業項目廢止矣；況上訴人丙○○○並
      非仲介業者，竟為仲介媒合婚姻之業務，其行為亦已違反
      禁止規定，亦為無效。
（四）本件上訴人丙○○○雖舉證人甲○○證明，伊確有轉交美
      金700元與陳政震，查甲○○雖於鈞院審理時稱「我忘記
      了那位客人的名字，所以應該送到了」「我記得是陳政震
      」「洪金葉沒有寄過我錢」，然查甲○○未確定該筆金額
      確已轉交陳政震，甲○○對受託人既留有電話，又何以會
      忘記姓名，且查該筆美金700元數目非小，甲○○不可能
      將之轉交予不熟稔之人，既是熟人又何以會忘記該人之名
      字，顯見其所言不實。
（五）另查被上訴人乙○○曾於95年11月2日自兆豐國際商業銀
      行匯款至越南，有匯款收據及申請書可證，果如係陳政震
      於越南需用款項，則乙○○大可自行匯款予陳政震，又何
      需如此輾轉大費周章，冒可能未轉交予陳政震之風險。再
      查上訴人丙○○○另雖庭呈切結書，惟查該切結書並未經
      公證機構認證，其是否屬實已非無疑，且查該切結書係云
      「丙○○○由台灣寄來....  用以支付在越南之膳宿、入
      住旅店之費用」與甲○○所言係由伊委託客人帶往越南交
      由陳政震收受不同，另查該筆金額既是轉交與陳政震，又
      如何得知該筆金額之用途，更證上訴人丙○○○所言不實
      。
（六）於原審聲明：上訴人丙○○○之訴駁回，並陳明如受不利
      判決，願供擔保請准免予宣告假執行。原審判決上訴人乙○○部分敗訴，上訴人乙○○就其敗訴部分不服提起上訴
      ，並於本院上訴聲明：1.原判決為上訴人乙○○敗訴部分
      廢棄；2.上開廢棄部分，被上訴人丙○○○在第一審之訴
      駁回；3.第一、二審訴訟費用由被上訴人丙○○○負擔。
      對於上訴人丙○○○上訴部分，則答辯聲明：駁回上訴人
      丙○○○之上訴。
三、本件經依民事訴訟法第270條之1第1項第3款規定，整理並協
    議兩造不爭執事項暨簡化爭點為：
（一）兩造不爭執事項：
      1.兩造於94年7月17日訂立合約書（下稱系爭合約書），
        約定由上訴人丙○○○以260,000元包辦完成上訴人乙○○之子陳政震至越南結婚，至越南新娘到高雄小港機
        場交予上訴人乙○○接機止。合約價金共260,000元，
        該費用包括上訴人於原審提出之合約書等8項包括之費
        用，另越南新娘在越南學習華語、食宿及零用錢每月
        約美金150元；越南機場稅；第二次到越南簽結婚
        證書、來回機票、食宿、簽證等三項費用也包括在內（
        契約註明此三項已付清，係包括於260,000元內）。
      2.上訴人乙○○及其子於95年5月間前往越南，關於上訴
        人乙○○及其子之機票、簽證均由上訴人丙○○○代辦
        及代購。
      3.第三人丁○○有於95年10月底向上訴人乙○○收取美金
        700元交付上訴人丙○○○。
      4.上訴人丙○○○對於上訴人乙○○於原審提出之「付款
        明細」，除其中「94年7月30日之20,000元有爭執外，其
        餘不爭執。
（二）兩造爭執事項：
      1.上訴人乙○○是否於94年7月30日給付丙○○○20,000
        元？
      2.上訴人乙○○母子95年5月間到越南之機票費、簽證及
        認證費、機場稅是否包含在26萬元內？
      3.上訴人丙○○○主張上開美金700元已交付被上訴人乙○○之子陳政震等語，是否可採？
      4.上訴人乙○○主張上訴人丙○○○收取被告贈送越南新
        娘之金飾套組迄未歸還之事實是否可採？
四、本院之判斷：
（一）上訴人乙○○確已於94年7月30日給付丙○○○20,000元
      ：
      1.上訴人丙○○○主張本件兩造約定報酬為260,000元，
        惟上訴人乙○○僅給付215,000元云云，上訴人乙○○
        則稱已給付金額為235,000元，查兩造間之爭議主要在
        於兩造簽訂之系爭合約書上關於94年7月30日上訴人乙○○是否有給付20,000元與上訴人丙○○○。上訴人丙○○○主張當日並未收到20,000元，惟觀上訴人乙○○
        所提合約書，其上上訴人丙○○○分別記載「94年7月
        15日收」及「94年7月30日收」，且分別在金額及簽名
        上捺指印，顯見上訴人丙○○○在上揭二日分別收到上
        訴人乙○○交付之金額，其中94年7月15日收取之金額
        為20,000元，另94年7月30日收取之金額亦隱約可見「
        」萬元，堪認上訴人丙○○○在上揭二日分別收取上
        訴人乙○○交付之20,000元，上訴人乙○○徒以94年7
        月30日上並未填載金額，否認當日有收取20,000元，自
        不足取，是依上訴人丙○○○所提合約書，堪認上訴人
        乙○○主張其已支付總額為235,000元之事實為真。
      2.上訴人丙○○○雖又主張：其字跡較潦草，系爭合約書
        上下方結婚時繳交「」萬元，及收款人簽名「洪金葉
        ，94.7.30」等字跡，並非其所填載云云，惟按供核對
        之筆跡是否與文書上之筆跡相符，法院本得依其自由心
        證判斷之，如認為無命鑑定之必要，無論當事人有無
        鑑定之聲請，法院均得不命鑑定，自為判斷（最高法院
        28年上字第1905號判例意旨參照）。本件觀上訴人乙○○提出之「合約書」，其中「簽約時繳交」及「結婚時
        繳交」後方，均有收款人簽名、註記收款日期暨捺指印
        ，核其中為上訴人丙○○○所不爭執為其所簽名並註記
        「94.7.15收」之字跡，與下方註記「94.7.30收」及「
        洪金葉」簽名之筆跡相似，尤其其中「收」字之末筆劃
        尾端均上揚，更為神似，一般人以肉眼觀察，即可辨識
        係同一人筆跡，上訴人丙○○○主張該「94.7.30收」
        及前方之「洪金葉」簽名，非其所填載云云，自不足採
        。
（二）上訴人乙○○及其子95年5月間到越南之機票費、簽證及
      認證費、機場稅並不包含在兩造簽訂合約價金26萬元內：
      1.上訴人丙○○○於原審主張上訴人乙○○及其子陳政震
        95年5月間到越南，係陳政震第3次到越南，為上訴人乙○○所不爭執（參上訴人乙○○96年9月20日民事答辯
        狀，附於原審卷第18頁），而查依系爭合約書記載，上
        訴人丙○○○受任辦理上訴人乙○○之子到越南娶親之
        報酬為260,000元，其報酬包括「(1)公關費、翻譯費、
        及台越兩地之媒人禮金。(2)婚前六禮【以越南當地禮俗
        辦理】。(3)女方聘金、宴客酒席。(4)婚前男女雙方健康
        檢查及面談手續之安排辦理。(5)申請結婚文件新娘來台
        護照、簽證及單程機票。(6)結婚喜宴攝影、拍照。(7)新
        郎新娘禮服、結婚用禮車，及新房之佈置。(8)男士第一
        次到越南來回機票、簽證、機場稅、食宿等。」但不包
        括「(1)男士客人相片及單身資料。(2)結婚金飾、紅包、
        新娘回鄉之車資。(3)老婆在越南學習華語、食宿及零用
        錢每月約美金150元。(4)越南機場稅自付。(5)第二次到
        越南簽結婚證書、來回機票、食宿、簽證自付。」，由
        以上合約內容對照，已足認定兩造約定上訴人乙○○給
        付予上訴人丙○○○之報酬包含「男士即上訴人乙○○
        之子陳政震第一次到越南來回機票、簽證、機場稅、食
        宿等」，但不包括「第二次到越南簽結婚證書、來回機
        票、食宿、簽證」，合約書亦未記載「包括上訴人乙○○到越南之機票、簽證等相關費用」，據此，上訴人乙○○之子陳政震第二次以後到越南及上訴人乙○○到越
        南之來回機票、食宿、簽證等費用，即均應「自付」，
        而此部分爭議費用係陳政震第3次到越南及上訴人乙○○到越南之機票費、簽證及認證費、機場稅等費用，依
        兩造合約，自應由上訴人乙○○自行負擔。
      2.上訴人丙○○○主張其為上訴人乙○○及其子陳政震辦
        理95年5月29日至越南時共為上訴人乙○○及其子陳政
        震代墊機票費各14,700元、簽證費各1,300元及陳政震
        單身證明認證費600元、機場稅500元，惟因與上訴人乙○○達成合意，就其為上訴人乙○○代墊部分僅收取
        10,000 元，另因機場稅500元部分，無法提出單據加以
        證明，故僅請求上訴人給付26,600元（即陳政震部分
        16,600元，乙○○部分10,000元）等情，業據於原審提
        出「旅客收費明細表」2紙為證，核其項目其中陳政震
        部分有「機票費14,700元」「越南簽證1,300元」「單
        身證明600元」，合計16,600元；乙○○之部分有「機
        票費14,700元」「越南簽證1,300元」，合計16,000元
        ，共計32,600元，依前述，此部分費用應由上訴人乙○○負擔，據此，上訴人丙○○○請求上訴人乙○○給付
        其中26,600元，自屬有據。
      3.按當事人主張有利於己之事實者，就其事實有舉證之責
        任，民事訴訟法第277條定有明文。另主張常態事實者
        ，就其事實無庸舉證，主張變態事實者，應就變態事實
        負舉證義務，此為舉證責任分擔原則。上訴人乙○○雖
        又辯稱：與上訴人丙○○○已言明不論新娘到台灣前需
        面談之次數幾次或由他人陪同均無需付款，此由系爭合
        約書「本費用不包括」項下才註記「已付清」等字即可
        證明云云，惟其並未舉證以實其說，且觀系爭合約書於
        「本費用不包括」項下第3、4、5款後方雖註記「已付
        清」，但其項目僅限定「(3)老婆在越南學習華語、食宿
        及零用錢每月約美金150元。(4)越南機場稅自付。(5)第
        二次到越南簽結婚證書、來回機票、食宿、簽證。」，
        亦不包含「第三次到越南簽結婚證書、來回機票、食宿
        、簽證。」，則果兩造間有如上訴人乙○○所言之約定
        ，依常情，自應於合約書上特別註記，今兩造既未於合
        約書為此註記，上訴人乙○○又無法舉證證明兩造間有
        此約定，其此部分抗辯，即屬無據，而不足採。
（三）上訴人丙○○○無法證明已交付被上訴人乙○○之子陳政
      震美金700元：
      1.上訴人丙○○○對於曾收受上訴人乙○○700元美金一
        節，並不爭執，惟辯稱：該700元美金係上訴人丙○○○託其轉交陳政震在越南之生活費，其已交付證人甲○○輾轉交付予陳政震云云，固據提出第三人李強出具之
        切結書一份為證，並聲請證人甲○○到場作證，惟觀該
        切結書內容記載「緣於2006年6月間，丙○○○從台灣
        寄來越南給本人李強700美元，以轉交陳政震，用以支
        付在越南之膳宿、入住旅店之費用。」核其所述轉交日
        期為「2006年6月間」，其時間卻早於兩造所不爭執第
        三人丁○○向上訴人乙○○收取美金700元交付上訴人
        丙○○○之時間在「95年10月底」之前，則該切結書內
        容是否真實，即有疑義，已難憑為上訴人丙○○○有利
        之判斷。
      2.至於證人甲○○固證稱：有於96年間為上訴人丙○○○
        託渠客人轉交700元美金予陳政震云云，惟對於該客人
        之姓名，稱不記得了，對於本院詢問「是否記得當初要
        求轉交給在越南的何人？」卻能明確回答：「我記得是
        陳政震，因為證件都是我在辦的，所以我記得。」等語
        （參本院97年3月3日準備程序筆錄），然衡之常情，
        700元美金折合新台幣約2、3萬元，並非小數目，證人
        甲○○如欲轉由第三人交付，自應委託熟人轉交，且又
        係自己客戶，焉有不記得該客戶姓名，卻對非自己客戶
        之陳政震姓名反能清楚記憶之理？證人甲○○所述，顯
        不合常情，要難憑採。
      3.綜上，上訴人丙○○○所提證據，皆無法證明有委託第
        三人轉交700元美金予上訴人陳政震之情事，其主張已
        交付被上訴人乙○○之子陳政震美金700元云云，即不
        足採信。
（四）上訴人乙○○無法證明上訴人丙○○○收取上訴人乙○○
      贈送越南新娘之金飾套組，且未歸還：
      上訴人乙○○主張上訴人丙○○○收取其贈送越南新娘之
      金飾套組迄未歸還云云，為上訴人丙○○○所否認，依前
      開舉證責任之分配原則，上訴人乙○○自應就此有利之事
      實負舉證責任，惟上訴人乙○○於原審提出之金飾照片，
      至多僅足證明越南新娘結婚時有佩戴金飾，並不足以證明
      金飾有交付上訴人丙○○○保管。更何況上訴人於本院亦
      自承：「只有我媳婦可以作證，他說他交給一個叫阿安的
      人，當時上訴人在場，阿安是否有交給丙○○○我就不清
      楚了。」等語（見97年3月3日準備程序筆錄），據此，上
      訴人乙○○並無法確認上訴人丙○○○是否有自「阿安」
      手上取得越南新娘佩戴之金飾，益難證明上訴人丙○○○
      有收取上訴人乙○○贈送越南新娘之金飾套組，則上訴人
      乙○○主張上訴人丙○○○收取上訴人乙○○贈送越南新
      娘之金飾套組，且未歸還云云，即不足採。
五、綜上所述，本件上訴人丙○○○依系爭合約書，可向上訴人
    乙○○請求(一)委任報酬260,000元、(二)為上訴人乙○○及其
    子陳政震代墊機票費、簽證及認證費，共計26,600元，合計
    為286,600元，惟上訴人乙○○已支付235,000元及美金700
    元（折合新台幣23,100元），合計258,100元，則上訴人丙○○○尚得向上訴人乙○○請求給付28,500元，是上訴人丙○○○之請求，在28,500元及自起訴狀繕本送達上訴人乙○○之翌日即96年9月13日起至清償日止，按週年利率百分之
    五計算之利息之範圍內，為有理由，應予准許。至逾此範圍
    所為之請求，均無理由，應予駁回；其假執行之聲請失所附
    麗，應併予駁回。原審就超過上開應准許部分，為上訴人乙○○敗訴之判決，並為假執行之宣告，自有未洽。上訴人乙○○上訴意旨就此部分指摘原判決不當，求予廢棄改判，為
    有理由；爰由本院將原判決關於此部分予以廢棄改判如主文
    第二項所示。至於上開應准許部分，原審判命上訴人乙○○
    給付，並依職權宣告假執行及依上訴人乙○○之聲請，酌定
    相當金額而為免假執行之宣告，經核於法並無違誤，上訴人
    乙○○上訴意旨，就此部分仍執陳詞，指摘原判決不當，求
    予廢棄改判駁回上訴人丙○○○在第一審之訴及假執行之聲
    請，為無理由，應駁回其上訴。另上訴人丙○○○上訴請求
    上訴人乙○○應再給付其43,100元，及自96年9月13日起至
    清償日止，按年利率百分之五計算之利息，則無理由，應予
    駁回。
六、又本件待證事實已臻明確，上訴人丙○○○提出之照片，對
    判決之結果已不生影響，爰不一一詳為審酌，附此敘明。
七、末按法院為終局判決時，應依職權為訴訟費用之裁判；又訴
    訟費用，由敗訴之當事人負擔，各當事人一部勝訴、一部敗
    訴者，其訴訟費用，由法院酌量情形，命兩造以比例分擔或
    命一造負擔，或命兩造各自負擔其支出之訴訟費用，民事訴
    訟法第436條之19、第78條、第79條分別定有明文，本件上
    訴人乙○○上訴為一部有理由，一部無理由，上訴人丙○○○之上訴則無理由，本件之訴訟費用4,000元（第一審裁判
    費為1,000元、第二審裁判費3,000元），自應依比例由兩造
    分別負擔，爰裁判如主文第四項，附此敘明。
八、據上論結，本件上訴人乙○○之上訴為一部有理由，一部無
    理由；上訴人丙○○○之上訴則為無理由，依民事訴訟法第
    436條之32第2項、第450條、第449條第1項、第78條、第79
    條，第436條之19，判決如主文。
中    華    民    國    97    年    4    月     9     日
                  民事第一庭    審判長法  官    翁金緞
                                      法  官    高榮宏
                                      法  官    李杭倫
以上正本證明與原本無異
本件不得上訴。
中    華    民    國    97    年    4      月  9      日
                                      書記官  蔡曉


司法院資訊處製作；財團法人民間司法改革基金會備份。
